台灣屏東地方法院民事判決　95年度簡上字第85號
　　上　訴　人　甲○○
　　訴訟代理人　丁○○
　　被 上訴 人　丙○○
　　訴訟代理人　乙○○
上列當事人間請求分割共有物事件，上訴人對於民國95年5 月15
日本院屏東簡易庭95年度屏簡字第147 號第一審簡易判決提起上
訴，本院於96年1 月15日言詞辯論終結，判決如下：
    主      文
上訴駁回。
第二審訴訟費用由上訴人負擔。
    事實及理由
一、上訴人起訴主張：坐落屏東縣鹽埔鄉○○段1050地號、地目
    水、面積2336.54 平方公尺土地（下稱系爭土地），為兩造
    所共有，其應有部分為12546/99600 ，被上訴人之應有部分
    為87054/99600 。又系爭土地為一般農業區水利用地，依其
    使用目的並非不能分割，兩造間亦未有不分割之期約，惟其
    分割方法迄不能協議決定，爰提起本件分割共有物之訴，請
    求判決分割系爭土地。再者，系爭土地部分為水溝，其同意
    受分配同段1051之2 地號土地北邊部分之空地，但不同意受
    分配水溝部分等情，並聲明：兩造共有系爭土地准予分割。
二、被上訴人則以：其同意分割系爭土地，並同意如附圖所示之
    分割方法，俾兩造均依原應有部分比例而取得水溝及其餘部
    分之土地等語資為抗辯，並聲明：同意分割。
三、本件原審對於上訴人之請求，判決系爭土地依附圖所示之分
    割方法而為分割，上訴人聲明不服，求為廢棄原判決，並請
    求依其95年9 月25日提出之分割方案分割，即其願分配水溝
    部分，但應先扣除其目前占用之一層磚造平房坐落之基地面
    積共53.13 平方公尺後，再按兩造應有部分比例分割，因上
    開基地，係上訴人之岳父丁○○於民國64年12月10日及76年
    5 月向被上訴人購得等語；被上訴人則求為判決駁回上訴。
四、本件上訴人主張系爭土地為兩造所共有，其應有部分比例為
    12546/99600 ，被上訴人之應有部分比例為87054/99600 。
    又系爭土地為一般農業區水利用地（非耕地，參見農業發展
    條例第3 條第11款），依其使用目的並非不能分割，兩造間
    亦未有不分割之約定等事實，為兩造所不爭執，並有土地登
    記謄本及地籍圖謄本在卷可稽，堪信為真實。按共有人，得
    隨時請求共有物。但因物之使用目的不能分割或契約訂有不
    分割之期限者，不在此限。分割之方法，不能協議決定者，
    法院得因任何共有人之聲請，命為下列之分配：一、以原物
    分配於各共有人。二、變賣共有物，以價金分配於各共有人
    。民法第823 條第1 項、第824 條第2 項分別定有明文。查
    系爭土地依其使用目的既非不能分割，亦無不分割之約定，
    兩造間復不能協議決定其分割方法，則上訴人請求裁判分割
    系爭土地，即無不合，應予准許。
五、茲應審酌者為系爭土地以何方法分割始為公平適當？經查：
（一）系爭土地南邊面臨寬約15公尺之屏東縣鹽埔鄉○○路，北
      邊面臨寬約6 公尺之同鄉新和巷，由北至南有面積共946.
      33平方公尺之混凝土造水溝，占系爭土地面積約40.5% 。
      上開水溝西側部分，由南往北有鐵皮屋、菜園、果樹、檳
      榔園、花園、抽水馬達室及車棚，地形甚為狹長，與另筆
      被告共有之同段1065地號土地相毗鄰。上開水溝東側部分
      地形亦甚為狹長，由南往北則有門牌屏東縣鹽埔鄉○○路
      55之3 號、55之4 號房屋、空地、鐵皮屋及庭院，最北邊
      則做為道路使用等情，此據原審及本院先後會同屏東縣里
      港地政事務所測量員到場勘驗屬實，並製有勘驗筆錄及土
      地複丈成果圖在卷可憑，復為兩造所不爭執，堪認為實在
      。
（二）按法院定分割方法時，除應考慮公平原則外，尚須考量兩
      造之利益、意願，由土地上建物現況、各共有人原使用位
      置、分割後各共有人分得土地之方整及利用價值，予以衡
      量。本件系爭土地之分割方法，上訴人雖較原審時退一步
      ，主張依其95年9 月25日提出之分割方法分割，即其願意
      分配水溝部分，但應先扣除其目前占用一層磚造平房坐落
      之基地面積共53.13 平方公尺後，再按兩造應有部分比例
      分配水溝與土地部分面積。惟按數人按其應有部分，對於
      一物有所有權者，為共有人，民法第817 條第1 項定有明
      文。次按分別共有之各共有人，按其應有部分對於共有物
      之全部有使用收益之權，所謂應有部分，係指分別共有人
      得行使權利之比例，而非指共有物之特定部分，因此分別
      共有之各共有人，得按其應有部分之比例，對於共有物之
      全部行使權利。至於共有物未分割前，各共有人實際上劃
      定範圍使用共有物者，乃屬一種分管性質，與共有物之分
      割不同（最高法院57年台上字第2387號判例要旨參照）。
      意即，應有部分係抽象存在於共有物之任何微小部分上，
      而非侷限於共有物之特定部分上，故上訴人先後購得系爭
      土地之應有部分，僅係抽象存在於系爭土地中包括水溝部
      分在內之任何微小部分上，而非侷限於水溝以外之其它土
      地上，至上訴人提出之買賣契約，其中約定買賣之不動產
      標示位置：郭萬長南邊離二十八台尺起靠道路邊寬十四台
      尺，深度與郭萬長平行，店鋪一間建築用地，確定面積依
      照地政機關測量計算為準等語，充其量僅為兩造就系爭土
      地所約定之分管範圍，尚不得據為主張本件分割應先扣除
      該分管占用之面積，再依兩造之應有部分比例分配其餘土
      地及水溝部分之理由。是依公平原則，系爭土地中之水溝
      部分，應按兩造之應有部分比例分配，其餘現況非水溝之
      土地部分，亦應依兩造之應有部分比例分配。再參酌兩造
      所陳述願受分配之位置、建物使用現況、土地利用價值及
      社會經濟利益等原則，認上訴人依據民法第823 條第1 項
      前段之規定，訴請裁判分割系爭土地，而原審准上訴人之
      請求，准予分割，並判決系爭土地如附圖所示編號A 部分
      面積2042.22 平方公尺土地分歸被上訴人取得，編號B 部
      分面積294.32平方公尺土地分歸上訴人取得，訴訟費用由
      兩造按應有部分比例負擔，實為合法、妥適，是上訴意旨
      指摘原判決不當，求予廢棄改判，為無理由，應予駁回。
六、據上論結，本件上訴為無理由，依民事訴訟法第436 條之1
    第3 項、第463 條、第449 條第1 項、第78條，判決如主文
    。
中　　華　　民　　國　　96　　年　　1　　月　　29　　 日
                  民事第一庭  審判長法　官　徐美麗
                                    法　官　葉力旗
                                    法　官　張以岳
以上正本係照原本作成。
本判決不得上訴。
                                    書記官  林志憲
中　　華　　民　　國　　96　　年　　1　　月　　29　　 日
